【裁判字號】    89,上訴,4045
【裁判日期】    900831
【裁判案由】    偽造文書等
【裁判全文】
臺灣高等法院刑事判決                          八十九年度上訴字第四四五號
    上  訴  人
    即  被  告  乙○○
                己○○
    右二人共同
    選任辯護人  謝協昌
右上訴人因偽造文書等案件，不服臺灣桃園地方法院八十九年度易字第二五０號，中
華民國八十九年七月十三日第一審判決（起訴案號：臺灣桃園地方法院檢察署八十八
年度偵字第一四九二五號、第一六一九五號、第一七六０七號）提起上訴，本院判決
如左：
    主  文
原判決關於乙○○、己○○部分撤銷。
乙○○共同違反不得使大陸地區人民非法進入臺灣地區之規定，處有期徒刑貳年。
扣案之變造甲○○（貼潘君桂照片）身分證影本壹張，變造庚○○（貼李光雲照片）
身分證及退伍證影本各壹張，變造丙○○（貼李光雲照片）身分證及退伍證遺失證明
書（八八柱義字第五０二０號）上變造之李光雲照片各壹張，「甲○○」名義（實貼
潘君桂照片）之中華民國護照（護照號碼Ｍ00000000號）壹本，「甲○○」
、「庚○○」、「丙○○」名義之「普通護照入出境許可申請書」上偽造「甲○○」
、「庚○○」、「丙○○」署押各壹枚，均沒收。
己○○無罪。
    事  實
一、乙○○曾於民國八十六年間因違反臺灣地區與大陸地區人民關係條例案件（共同
    連續違反不得使大陸地區人民非法進入臺灣地區之規定），經臺灣高雄地方法院
    判處有期徒刑一年，併科罰金新台幣（下同）三十萬元，罰金如易服勞役，以罰
    金總額與六個月之日數比例折算，緩刑四年。詎仍不知悔改，其於八十八年六月
    間經由戊○○（未到案，為成年人）之介紹而認識美國「潘先生」（英文名字為
    ＭＡＮ  ＣＨＩＮＧ  ＰＯＯＮ），潘先生告稱有二名大陸地區之侄兒（按真實
    身分不詳，實為偷渡客）要偷渡到臺灣，再從臺灣偷渡到美國，三人及其他不詳
    姓名之人間，乃基於概括之犯意連絡，組合成偷渡集團（即俗稱人蛇集團），謀
    議使大陸地區人民進入臺灣地區，其偷渡方式係每名偷渡客以人民幣三萬元或美
    金三萬元不等之代價，將欲至臺灣地區打工，或經由臺灣地區再持用偽造之證件
    轉偷渡至第三國之大陸地區人民，未經內政部警政署入出境管理局之許可，以漁
    船經由海運方式偷渡進入臺灣地區。乙○○乃受「戊○○」之託，於八十八年八
    月二日至臺灣銀行屏東分行開設000000000000帳戶，八十八年八月
    十五日晚上十時許，大陸地區人民潘君桂、李光雲及其餘不詳人等十人，基於犯
    意連絡，經由前開人蛇集團之安排，由大陸地區福建省平潭縣登上大陸籍漁船，
    趁夜出海，於航行至外海後改搭臺灣籍漁船，同年月十七日晚上十二時許，船隻
    臨近臺灣沿岸時，再以快艇接駁方式由臺灣西部某不詳地點上岸，上岸後隨即由
    臺灣地區之人蛇集團成員以車輛分別載送至各地，潘君桂、李光雲因係欲再偷渡
    至美國，乃由該人蛇集團成員以車輛接運至臺灣中部某不詳地點之山區藏匿，於
    藏匿期間，為使潘、李二人得順利持用偽造之中華民國護照偷渡美國，乙○○乃
    於八十八年八月中旬某日在屏東縣長治鄉甲○○住處，向不知情而欲出國前往大
    陸地區旅遊之甲○○、庚○○（當時在甲○○住處）佯以其有朋友在旅行社服務
    ，遊說可代為辦理出國護照，並交付印有「藍天旅行社、戊○○、地址：高雄市
    ○○○路一二二號、電話000000000」名片予庚○○（甲○○部分因二
    人熟稔，則未交付名片）使古、鄧二人不疑，而分別交付身分證及退伍證，乙○○順利取得甲○○、庚○○二人之身分證及退伍證後，旋將此表示一定身分、能
    力、品行之甲○○、庚○○身分證、退伍證，交由戊○○以分別換貼潘君桂、李
    光雲照片之方式，變造該特種文書，隨於八十八年八月三十日持上開變造之身分
    證、退伍證，前往設於彰化縣彰化市○○○路之百洲旅行社，填寫「甲○○」、
    「庚○○」之「普通護照入出境許可申請書」私文書二份，並偽造「甲○○」、
    「庚○○」署押於該申請書上，利用該不知情旅行社職員林享芬於同年月三十一
    日持以向外交部領事局臺中服務處送件，表示係甲○○、庚○○申請辦理中華民
    國護照之意，足以生損害於甲○○、庚○○及戶政、入出境管理之正確性，並使
    不知情外交部領事局臺中服務處承辦護照業務之公務員，將「甲○○」欲申請中
    華民國護照及出境之不實事項登載於職務上所掌之公文書，並發給「甲○○」名
    義實貼上潘君桂照片之中華民國護照（護照號碼：Ｍ00000000號）一本
    ，而「庚○○」之護照申請案，則因鄧某尚在假釋保護管束期間而否准其申請；
    潘先生乃於八月三十一日匯款美金五千元，至乙○○前開臺灣銀行屏東分行00
    0000000000帳戶內，乙○○再於九月二日轉換新台幣十五萬八千六百
    元後，隨即於同日提領十五萬元交給戊○○。八十八年九月四日乙○○至百洲旅
    行社向林享芬表示欲領回其所委辦之證件，於知悉「庚○○」之申請案被退件後
    ，除領回「甲○○」、「庚○○」之身分證、退伍證外，並於前開申領得之「甲○○」名義護照上持照人簽名欄上偽造「甲○○」署押，及為「甲○○」辦理參
    加美西觀光團手續，並繳納團費二萬五千元，乙○○於取回前開證件，旋前往屏
    東縣長治鄉分別將證件返還甲○○及庚○○後，對於李光雲仍未取得護照一事，
    仍存僥倖之心，乃承前之意思，再於八十八年九月八日至屏東縣屏東市○○○路
    「歐力歐撞球場」，以「戊○○」之化名向不知情之丙○○表示可為其代辦出國
    護照及台胞證，使丙○○信以為真，而再取得丙○○之身分證、退伍證遺失證明
    書，旋承上開犯意加以變造改貼李光雲照片後，交由其不知情之妹婿己○○持向
    旅行社辦理護照，己○○即持往彰化縣彰化市○○路三００號之永通旅行社，利
    用不知情之永通旅行社職員持向外交部領事局臺中服務處行使，並填寫「丙○○
    」之「普通護照入出境許可申請書」之私文書一份，表示係丙○○欲申請護照及
    出境之意，亦足以生損害於丙○○及戶政、入出境管理之正確性。八十八年九月
    二十一日下午某時，潘君桂、李光雲二人，由不詳姓名之人蛇集團成員將其二人
    由中部山區之藏匿地點帶至高速公路彰化交流道附近，並以二萬元之代價交予乙○○帶領潘、李二人搭乘遊覽車北上桃園，當晚投宿於桃園縣桃園市之怡和緣商
    務中心，翌日（二十二日）上午八時許，乙○○帶領潘、李二人至桃園中正國際
    機場後，因事得知前開以變造之丙○○證件申請之護照亦未獲准，而己○○並已
    於九月十四日經臺中縣警察局東勢分局查獲，恐已生變卦，乃於同日九時三十分
    許，在中正機場出境大廳向負責帶隊出國赴美之四季旅行社領隊丁○○，謊稱其
    姓黃，告以「甲○○」因地震關係，可否暫緩出國而取回「甲○○」之護照，經
    丁○○表示「甲○○」本人未到場，且護照已繳回公司等為由加以拒絕，乙○○
    、潘君桂、李光雲三人隨即在機場長榮航空公司櫃台前為埋伏之警員當場查獲，
    並於潘君桂、李光雲身上分別取出變造之「甲○○」、「庚○○」身分證影本各
    一張，並循線查獲變造丙○○身分證、退伍證遺失證明書各一張，甲○○名義之
    中華民國護照（護照號碼：Ｍ00000000號）一本、偽造甲○○、庚○○
    、丙○○之「普通護照入出境許可申請書」各一張、李光雲照片二張等物。
二、案經臺灣桃園地方法院檢察署檢察官指揮內政部警政署刑事警察局及臺中縣警察
    局東勢分局偵查提起公訴。
        理  由
壹、有罪部分：
一、訊據被告乙○○固不否認有向被告甲○○、庚○○、丙○○等人取得身分證、退
    伍證（丙○○部分係退伍證遺失證明書），惟辯稱係「戊○○」要其幫忙取得該
    等證件，且該證件係渠各以一萬元之代價向古、鄧、邱等三人分別借得，又該身
    分證、退伍證上之照片非其所變造，係「戊○○」變造後以每張三千元代價交給
    伊送至旅行社送件，伊並無與人蛇集團掛勾，伊係貪圖小利由「戊○○」以一萬
    元之代價，受託至高速公路彰化交流道附近將潘君桂、李光雲二人帶至中正機場
    搭機出境，伊並無違反臺灣地區與大陸地區人民關係條例及偽造文書犯行等語，
    另選任辯護人為其辯護意旨亦以被告並非化名為『戊○○』之人蛇集團成員，僅
    係受戊○○之託代為幫忙取得甲○○、庚○○、丙○○等人身分證、退伍證，供
    其變造之用，並未參與該二名大陸人入境之行為，亦未予藏匿，且對於所有偽造
    、變造之行為均未參與其事，被告係貪圖代為取得證件每件五千，二件一萬元之
    小利以應母親醫藥費所需之急，因一時失察對於戊○○而為不法行為給與部分協
    助而誤為行使偽造文書及行使特種證書之幫助行為等語。
二、惟查：
    (一)按乙○○於民國八十六年間因違反臺灣地區與大陸地區人民關係條例案件（共
      同連續違反不得使大陸地區人民非法進入臺灣地區之規定），經臺灣高雄地方
      法院判處有期徒刑一年，併科罰金新台幣三十萬元，罰金如易服勞役，以罰金
      總額與六個月之日數比例折算，緩刑四年確定之案件中已有將我國人民之國民
      身份證換貼變更成大陸地區人民「戊○○」照片之情形（參卷附臺灣高雄地方
      法院八十六年度訴字第二二一四號判決書事實欄所述），是以客觀上應認為有
      「戊○○」之人，而被告乙○○設於台灣銀行屏東分行第000000000
      000號帳戶（八十八年八月二十日開戶），於八十八年八月三十一日有一筆
      由美國「潘先生」（英文名字為ＭＡＮＣＨＩＮＧＰＯＯＮ），匯入之美金五
      千元匯款，乙○○於九月二日轉換新台幣十五萬八千六百元後，隨即於同日提
      領十五萬元，此有臺灣銀行綜合存款印鑑卡、往來明細查詢、代轉帳支出傳票
      、匯入匯款紀錄、付款通知書等在卷可稽，故被告辯稱該帳戶係「戊○○」要
      其開設，而該筆匯款係人蛇集團匯給「戊○○」做為購買證件及潘君桂、李光
      雲在臺期間及前往美國之費用等語，尚有可信之處。
    (二)被告乙○○於偵查時在其所親書之「自白書」中雖自承渠係利用潘君桂、李光
      雲二人之叔叔所匯之美金五千元幫他找人去辦理偷渡，並交給「戊○○」去買
      身分證。（見八十八年度偵字第一四九二五號卷第二十六頁）等語，然甲○○
      、庚○○、丙○○等三人之身分證、退伍證（退伍證遺失證明書），均係渠等
      親自交付被告乙○○用以辦理護照乙節（庚○○係透過甲○○交付），迭據甲○○、庚○○、丙○○於警訊、偵查及原審及本院時供承在卷，且此項事實，
      復為被告乙○○所不否認，則該等證件既係乙○○親自向甲○○等人佯以代辦
      護照而取得，於取得後即交付戊○○變造，並無有違常情之事，被告乙○○雖
      於經警查獲後，在偵查時於其所書之自白書中陳稱係交給「戊○○」去買身分
      證，前後供述有所不一，然被告於八十八年十月十八日警訊筆錄中業供稱於八
      十八年八月中旬，伊去找甲○○希望找尋二個人的身分證及退伍令，…次日，
      甲○○交給伊甲○○本人及庚○○之身分證及退伍令，伊將之轉交給「小陳」
      ，「小陳」變造好之後，以每張三千元代價，共計六千元叫伊送旅行社，伊將
      之送至百洲旅行社，約一星期後，甲○○護照核發下來，庚○○部分遭退件，
      於是又去找甲○○，希望再找一人之資料，又交給甲○○一萬元，三天後甲○○拿丙○○之證件給伊，伊又將之交給小陳變造好後，小陳以三千元之代價交
      給伊之妹婿己○○幫忙送件。」等語，故不得因此部分，被告書寫自白書與筆
      錄不符，即認定無戊○○之人。
    (三)被告乙○○於向庚○○及丙○○佯以為渠等辦理出國護照時，均自承渠為「戊○○」，並分別交付印有「藍天旅行社、戊○○、地址：高雄市○○○路一二
      二號、電話000000000」名片一張之事實，業據庚○○、丙○○供承
      在卷，並有上開名片一張扣案可稽，故被告否認其有如此自承即不足採信。再
      被告另辯稱伊找甲○○希望找尋二個人的身分證及退伍令，『交給甲○○二萬
      元台幣』等情，為甲○○所否認，且並無證據足以證明被告乙○○確如其所稱
      係經甲○○、庚○○、丙○○等三人同意，各以一萬元之代價借用渠等之身分
      證、退伍證使用，是被告此部分所辯亦無所據，然庚○○與甲○○係朋友關係
      ，常相往來，而甲○○於八十八年十月二日在於警訊時稱與乙○○認識是因為
      任住處大樓主委時，乙○○為高雄市「頂級管理公司」的經理，彼此有接觸才
      認識。而八十八年八月中旬，乙○○到伊家中，正好庚○○也來，乙○○提出
      認識旅行社，申辦護照較快，於是伊將自己及庚○○的身分證及退伍令交給乙○○辦理，三、四天後乙○○把資料拿回來還，直到庚○○告知身分證可能遭
      變造，伊才發覺不對，而到案說明。伊從未聽乙○○提及「戊○○」等語（參
      偵字第一六一九五號卷第十三、十四頁）。故不得因被告此部分抗辯不足採信
      ，即認為戊○○即係被告之化名。
    (四)被告乙○○將變造甲○○、庚○○證件送件至百洲旅行社，利用不知情之旅行
      社職員代為向主管機關申請護照，嗣後經旅行社通知取回「甲○○」護照時，
      乙○○曾代「甲○○」（按係潘君桂）繳交赴美觀光團費二萬五千元，且送件
      、取件均係乙○○辦理等語，已據百洲旅行社職員林享芬於警訊時證述明確，
      被告乙○○因接受潘先生自美國之匯款，且潘君桂亦給付人蛇集團費用，故代
      為辦理參加赴美觀光團並繳交團費，應與常情尚符，原審似有誤會。
    (五)關於「戊○○」，被告乙○○自承其與「戊○○」認識二年或三年（見八十八
      年度偵字第一四九二五號卷第八十八頁第八行、第一百二十二頁反面倒數第一
      行），而被告己○○係透過乙○○之介紹才認識「戊○○」的，乙○○對「戊○○」之特徵描述為：「年齡約三十六歲，身高約一百六十公分，身材矮胖，
      蓄平頭」（見八十八年度偵字第一四九二五號卷第一頁反面倒數第二行），然
      此與被告己○○供稱：「我是民國七十三年在林口當兵認識他（戊○○）的，
      他身高約一百七十五公分，留西裝頭，戴銀框近視眼鏡．．．」（見八十八年
      度偵字第一六一九五號卷第五頁反面第四行）之供詞，顯然不符；又己○○於
      警訊時，經訊以為何將丙○○證件送至永通旅行社時，答以：「這些資料都是
      戊○○於八十八年九月八日十八時許到我家裏來找我，聲稱丙○○是其外甥，
      請我將（丙○○）身分證及退伍證遺失證明書拿去旅行社申辦護照，於是八十
      八年九月九日我便就近到永通旅行社辦理，直至八十八年九月十四日十一時許
      ，戊○○打電話告訴我說丙○○身分證、退伍證遺失證明書已經回到旅行社了
      ，叫我去拿，我便又到旅行社去，就被警方查獲」、「八十六年底，有一次在
      屏東市路上碰見戊○○」（見同上卷第五、六頁）等語，然己○○與被告乙○○二人為親誼關係，其為乙○○迴護自屬可能，是以其之後改稱從未見過「戊○○」，是乙○○將丙○○證件交給伊辦的，乙○○跟伊說如有人問起就說是
      「戊○○」要伊辦的，警訊時不敢說實話，是因乙○○是其妻舅等語（見原審
      八十九年六月二十六日審理筆錄），亦可以理解，難以苛責。
    (六)依證人即百洲旅行社職員林享芬證述，變造之「甲○○」、「庚○○」證件係
      被告乙○○所送件，取件，而從頭到尾只有乙○○與他接洽，且被告乙○○自
      行送甲○○、庚○○證件至百洲旅行社辦理護照所留下之電話號碼亦為000
      0000000其所使用，足見為辦理護照所填寫之「甲○○」、「庚○○」
      名義之「普通護照入出境許可申請書」私文書，係乙○○所偽造，而該「甲○○」、「庚○○」署押亦為乙○○所偽造無疑，又乙○○利用不知情之林享芬
      持其所變造之「甲○○」、「庚○○」證件及其所偽造之「甲○○」、「庚○○」名義之「普通護照入出境許可申請書」，向主管機關外交部領事局臺中服
      務處申請中華民國護照，使該機關承辦之公務員不知情而登載於業務上所掌之
      公文書，並發給「甲○○」名義而實貼潘君桂照片之中華民國護照（護照號碼
      Ｍ00000000號），乙○○於取得「甲○○」名義之護照後，隨即行使
      該護照，為「甲○○」辦理參加赴美觀光團，並繳交團費及上開護照，則該護
      照既自始未經他人之手，且參以護照上持照人簽名欄「甲○○」署押，與前開
      「普通護照入出境許可申請書」上「甲○○」署押筆跡相合，則護照上「甲○○」署押自係乙○○所偽造無疑（按雖國人申請普通護照暨入出境許可之申請
      書經核判並縮影存檔後，原本即予銷毀，此有內政部警政署入出境管理局九十
      年三月二十一日函文一紙在卷可按，致無從鑑定，然依上情形推論，自可為如
      此認定，此與後述廖臣情況自屬不同）。再被告既於事前與潘先生、戊○○間
      有所謀議，事後亦分擔部分行為，自屬人蛇集團之一，彼此間有犯意連絡行為
      分擔，應論以共同正犯（辯護人認係幫助犯亦有不合），故依上所述，被告所
      為證據已明，其所辯即非可採信，應予依法論科。
三、按行為後之法律有變更者，適用裁判時之法律。但裁判前之法律有利於行為人者
    ，適用最有利於行為人之法律。刑法第二條第一項定有明文。所謂法律有變更，
    係指足以影響行為可罰性範圍及其法律效果之法律有變更，而所謂變更，包括修
    正、廢止，或另定特別法。人民入出境，應向內政部警政署入出境管理局申請許
    可，未經許可者，不得入出境，違反者，國家安全法第六條第一項設有處罰規定
    ，惟入出國及移民法於八十八年五月二十一日經總統公布，於同日施行，其就未
    經許可入出國者，於第五十四條設有處罰規定，經比較國家安全法第六條第一項
    及入出國及移民法第五十四條之法定刑，均規定為『三年以下有期徒刑、拘役或
    科或併科新臺幣九萬元以下罰金』，兩者相比較結果，則行為在入出國及移民法
    公布施行前者，依刑法第二條第一項前段規定，應依裁判時之法律即入出國及移
    民法第五十四條處斷（最高法院二十四年七月總會決議參照）。又護照條例於八
    十九年五月十七日經總統公布，且依該條例第二十七條規定，自八十九年五月二
    十一日施行，其偽造、變造國民身分證以供申請護照，或行使偽造、變造國民身
    分證以供申請護照，足以生損害於公眾或他人者，該條例第二十三條第一、二項
    分別設有處罰規定，法定刑均為五年以下有期徒刑、拘役或科或併科新台幣五十
    萬元以下之罰金，則行為在護照條例公布施行前者，依刑法第二條第一項但書規
    定，應依行為時之法律即刑法第二百十六條、第二百十二條之規定處斷。
四、核被告乙○○所為係犯臺灣地區與大陸地區人民關係條例第七十九條第一項之使
    大陸地區人民非法進入臺灣地區罪、刑法第一百六十四條第一項之藏匿犯人罪、
    同法第二百十六條、第二百十二條之行使變造特種文書罪、同法第二百十六條、
    第二百十條之行使偽造私文書罪、同法第二百十六條、第二百十四條之行使使公
    務員登載不實文書罪。按被告乙○○為使大陸地區人民非法進入臺灣地區、藏匿
    人犯及行使變造特種文書、行使偽造私文書及行使使公務員登載不實文書罪，與
    戊○○、潘君桂、李光雲及人數、姓名不詳之人蛇集團成員間，彼此有犯意連絡
    及行為分擔，就共犯一人之行為即視為全體共犯之行為。其於戊○○變造身分證
    、退伍證（退伍證遺失證明書）後交由其持以行使，及其偽造「甲○○」、「庚○○」署押在「普通護照入出境許可申請書」之私文書後復持以行使，其變造、
    偽造之低度行為或部分行為均為其後行使之高度行為所吸收，均不另論罪；被告
    乙○○多次行使變造特種文書及行使偽造私文書，均時間緊接，罪名相同，顯係
    基於概括犯意反覆為之，應依刑法第五十六條規定，論以連續犯一罪，並依法加
    重其刑。被告乙○○於變造後持以行使變造「甲○○」身分證、退伍證及行使偽
    造之「甲○○」「普通護照入出境許可申請書」向外交部領事局臺中服務處申請
    「甲○○」名義之中華民國護照，使該管公務員不知情而登載於職務上所掌公文
    書，並發給「甲○○」中華民國護照，彼此間有方法結果之牽連關係，為為牽連
    犯，應從一重之行使偽造私文書罪處斷。被告乙○○利用不知情之百洲旅行社職
    員持變造之特種文書及偽造之私文書向主管機關外交部領事局台中服務處行使，
    表示「甲○○」、「庚○○」分別欲申請中華民國護照，均為間接正犯；被告乙○○所犯違反臺灣地區與大陸地區人民關係條例第七十九條第一項之使大陸地區
    人民非法進入臺灣地區罪、刑法第一百六十四條第一項之藏匿犯人罪、同法第二
    百十六條、第二百十條之行使偽造私文書罪、同法第二百十六條、第二百十四條
    之行使使公務員登載不實文書罪間，有方法、結果之牽連關係，應依刑法第五十
    五條規定，從一重之臺灣地區與大陸地區人民關係條例第七十九條第一項之使大
    陸地區人民非法進入臺灣地區罪處斷。公訴意旨就被告乙○○部分，起訴法條漏
    未引用臺灣地區與大陸地區人民關係條例第七十九條第一項，及刑法第一百六十
    四條第一項，惟其起訴犯罪事實已論及，應認為已起訴；再被告於變造庚○○及
    丙○○證件後，或由其自己利用不知情之百洲旅行社職員，或交由己○○利用不
    知情之永通旅行社職員向主管機關申領護照，其中僅「甲○○」部分得逞，而「
    庚○○」及「丙○○」部分則未得逞，因之，「庚○○」、「丙○○」部分，因
    被駁回申請，是尚屬未遂階段，然刑法第二百十四條並未處罰未遂犯，因之，自
    不成立犯罪，公訴人認被告乙○○另成立刑法第二百十四條之罪，尚有誤會，此
    部分原應為無罪諭知，惟公訴人以此部分與上開有罪部分有牽連犯裁判上一罪關
    係，亦不另為無罪諭知。
五、原審據以論罪科刑固非無見，惟查I、被告向甲○○、庚○○（當時在甲○○住
    處）佯以其有朋友在旅行社服務，遊說可代為辦理出境，因庚○○當時在甲○○
    住處，被告向該二人為同時表示，係單一之行為，並無基於概括犯意之連續犯行
    為，原審認係概括犯意，即非妥適。II、表示一定身分、能力、品行之甲○○、
    庚○○之身分證、退伍證，係被告交由戊○○以分別換貼潘君桂、李光雲照片之
    方式，變造該特種文書，非被告變造者，原審認係被告所變造與實情不符。III、
    被告乙○○行使變造「甲○○」身分證、退伍證及行使偽造之「甲○○」「普通
    護照入出境許可申請書」向外交部領事局臺中服務處申請「甲○○」名義之中華
    民國護照，使該管公務員不知情而登載於職務上所掌公文書，並發給「甲○○」
    中華民國護照，彼此間具有方法結果之牽連關係，非屬一行為觸犯刑法第二百十
    六條、第二百十二條之行使變造特種文書罪、刑法第二百十六條、刑法第二百十
    條之行使偽造私文書罪，及刑法第二百十四條之使公務員登載不實文書罪之想像
    競合犯，原審此部分法律適用亦有未洽。Ⅳ、又被告乙○○於取得「甲○○」中
    華民國護照後，為「甲○○」辦理參加赴美觀光團，並交付該本護照，表示「甲○○」欲出境美國之意，然『甲○○─實係潘君桂』係於機場即為警查獲，此時
    尚未於將入出境之報表書表提出於機場通關樻檯，自無足以生損害於甲○○及入
    出境管理之正確性，原審認被告此部分亦涉犯刑法第二百十六條、第二百十四條
    之行使使公務員登載不實文書罪，其法律適用亦非妥洽。Ⅴ、戊○○之人雖未到
    案，然既有其人，已如上述，乃原審認被告係以戊○○為化名，其事實認定同有
    未洽，茲原判決既有上開可議之處，應由本院撤銷改判。爰審酌被告乙○○前曾
    於八十六年間因違反臺灣地區與大陸地區人民關係條例案件，經臺灣高雄地方法
    院判處有期徒刑一年，併科罰金三十萬元，緩刑四年，詎於緩刑期間仍不知悔改
    ，再犯本件，顯然目無法紀，惡性深重，惟念及其犯罪後態度尚屬良好及慮其所
    生之危害等一切情狀，量處如主文第二項所示之刑。
六、扣案變造甲○○（貼潘君桂照片）身分證影本、變造庚○○（貼李光雲照片）身
    分證影本、及退伍證影本、為被告等人變造後，影印留存，而扣案「甲○○」名
    義之中華民國護照（護照號碼Ｍ00000000號）一本，均為被告乙○○因
    犯罪所得之物，均應依刑法第三十八條第一項第三款宣告沒收，變造丙○○（貼
    李光雲照片）身分證及退伍證遺失證明書（八八柱義字第五０二０號）上變造之
    李光雲照片各一張，為被告李光雲所有供被告乙○○犯罪所用之物，就該照片部
    分，應依刑法第三十八條第一項第二款宣告沒收；至「甲○○」名義之中華民國
    護照上「甲○○」署押，既因該護照已宣告沒收，亦無重複宣告沒收之必要；扣
    案「甲○○」、「庚○○」、「丙○○」名義之「普通護照入出境許可申請書三
    份，既分別經被告乙○○、己○○持以行使申請護照，已非屬被告所有，自不得
    宣告沒收，惟該申請書上偽造之「甲○○」、「庚○○」、「丙○○」署押三枚
    ，仍應依刑法第二百十九條規定宣告沒收。
貳、無罪部分：
一、公訴意旨略以：乙○○經由甲○○之介紹，以新台幣三萬元之代價向與其具有犯
    意聯絡之邱志仁購得丙○○之身分證及退伍令，旋以將丙○○身分證及退伍令上
    相片換貼成李光雲相片之方式，變造丙○○之身分證及退伍令之特種文書，並由
    與其具有犯意聯絡之被告己○○，利用不知情之設於彰化縣彰化市○○路三００
    號之永通旅行社職員，以持向外交部領事事務局臺中服務處，申領丙○○之人頭
    護照，行使上開變造之特種文書，使不知情之外交部領事事務局台中服務處職員
    ，依其所申請核發基本年籍資料為丙○○相片為李光雲之護照予李光雲，迨於八
    十八年九月二十二日乙○○與潘君桂、李光雲欲由桃園中正國際機場搭機往美國
    時，為警當場查獲，並扣得甲○○人頭護照一本，因認被告涉有違反國家安全法
    第六條第一項、刑法第二百十六條、第二百十二條之行使變造特種文書罪、刑法
    第二百十四條之行使使公務員登載不實文書罪嫌云云。
二、本件公訴人認被告己○○涉犯前揭罪名，係以同案被告乙○○之供詞及被告受乙○○之託持丙○○身分證及退伍證交付永通旅行社辦理護照等情為其論據。
三、訊之被告己○○堅決否認有上開犯行，辯稱「我不認識甲○○、庚○○、丙○○
    ，我只有拿丙○○的身分證和退伍令去旅行社。丙○○的身分證和退伍令是乙○○送到我家的。乙○○交待我拿去旅行社申請護照，並拿了二、三千元給我，說
    是辦理護照所需的費用。我進去旅行社後，對承辦小姐說這個人要出國，請她幫
    忙辦理護照，她說辦好之後再通知我。被查獲在警察局訊問時，因我曾經聽過乙○○提到戊○○這個人，為了保護乙○○才幫他說謊，實際上我到目前為止都沒
    有見過戊○○」等語。
四、按犯罪事實應依證據認定之，無證據不得推定其犯罪事實；又不能證明被告犯罪
    者，應諭知無罪之判決，刑事訴訟法第一百五十四條、第三百零一條分別定有明
    文。又事實之認定，應憑證據，如未能發現相當之證據或證據不足以證明，自不
    能以推測或擬制之方法，以為裁判基礎，最高法院四十年台上字第八六號著有判
    例意旨可資參照。經查：
  I、本案係由警方於八十八年九月十四日十六時許，當被告己○○至彰化縣彰化市
      ○○路三０００號永通旅行社拿丙○○申辦護照所用之身分證和退伍令遺失證
      明書及彩色二咐人頭照二張，因查證該證件係遭變造，故而查獲，此有被告八
      十八年九月十四日筆錄在卷可按（偵字第一六一九五號卷第五頁），被告乙○○係於八十八年九月二十二日，在桃園中正國際機場長榮航空樻檯前與潘君桂
      、李光雲為警查獲者，此亦有同日警訊問筆錄在卷可按（偵字一四九二五號卷
      第一頁）。而乙○○與被告己○○間有親誼關係（按余為廖配偶之兄），是以
      被告辯稱『在警察局訊問時，因我曾經聽過乙○○提到戊○○這個人，為了保
      護乙○○才幫他說謊，實際上我到目前為止都沒有見過戊○○』，於原審供稱
      「我僅幫乙○○送過這一次，是九月十日左右，乙○○拿到我住處來，我十四
      日送件。乙○○說這證件你幫我拿去辦，我人在屏東不方便」等語，尚與常情
      無違，此參以被告乙○○於警訊時亦供稱伊又將丙○○之證件交給小陳（指戊○○）變造好後，小陳以三千元之代價交給伊之妹婿己○○幫忙送件，及於本
      院時供稱在警察局時，說是我介紹戊○○與己○○認識，係因我知道己○○在
      東勢分局幫我說謊，為了配合他才這樣說等語，亦可得知。
  II、依被告於警訊時供稱伊與戊○○連絡之電話號碼為0000000000，與
      被告乙○○自行送甲○○、庚○○證件至百洲旅行社辦理護照所留下之電話號
      碼為0000000000相同，固經證人林享芬於警訊時陳述明確，此雖可
      疑被告是否知悉乙○○有以戊○○名義對外行使，否則不會有相同之電話號碼
      ，但知悉電話一節，不得因此即認為其二人間有犯意連絡。
  III、乙○○請被告持丙○○之身分證和退伍令至旅行社申請護照，並給予二、三千
      元做為辦理護照之費用，依被告乙○○供稱『一本護照一千二百元，多出來的
      送給他』等語，亦與常情無不合之處，是尚不得因被告有收受乙○○所給付之
      二、三千元即認為有犯意連絡。而國人申請普通護照暨入出境許可之申請書經
      核判並縮影存檔後，原本即予銷毀，此有內政部警政署入出境管理局九十年三
      月二十一日函文一紙在卷可按，故變造之丙○○證件，雖係乙○○交予己○○
      持往永通旅行社辦理護照，然丙○○名義之「普通護照入出境許可申請書」私
      文書，及其上之「丙○○」署押並無證據認定係己○○所偽造，其上之「丙○○」署押自亦係己○○所偽造。
  Ⅳ、依上所述，被告之行為尚難認定與被告乙○○間有犯意連絡之共犯關係，不得
      據以論罪科刑，此外復查無其他積極證據足資證明被告犯罪，依前開法律規定
      ，即應為被告無罪之論知。
五、原審未詳予勾稽，僅以被告持丙○○之前開證件至設於彰化縣彰化市○○路三０
    ０號之永通旅行社申領丙○○之護照，即認定二者間有共犯關係，而科以刑責，
    其認事用法難謂適法，是以被告否認犯罪即屬可採，應由本院將原判決撤銷改判
    ，並為被告己○○無罪之諭知。
據上論斷，應依刑事訴訟法第三百六十九條第一項前段、第三百六十四條、第三百零
一條第一項前段、第二百九十九條第一項前段，臺灣地區與大陸地區人民關係條例第
七十九條第一項，入出國及移民法第五十四條，刑法第十一條前段、第二條第一項、
第二十八條、第二百十六條、第二百十二條、第二百十四條、第二百十條、第一百六
十四條第一項、第五十五條、第三十八條第一項第二款、第三款、第二百十九條，罰
金罰鍰提高標準條例第一條前段，判決如主文。
本案經檢察官郭啟東到庭執行職務。
中      華      民      國      九十      年     八     月    三十一    日
                              臺灣高等法院刑事第二十一庭
                                  審判長法  官  葉  騰  瑞
                                        法  官  莊  明  彰
                                        法  官  黃  國  忠
右正本證明與原本無異。
如不服本判決應於收受送達後十日內向本院提出上訴書狀，其未敘述上訴之理由者並
得於提起上訴後十日內向本院補提理由書（均須按他造當事人之人數附繕本）。
                                        書記官  劉  貞  達
中      華      民      國      九十      年     九     月      四      日
附錄本案論罪科刑法條全文
臺灣地區與大陸地區人民關係條例第七十九條第一項：
違反第十五條第一款規定者，處五年以下有期徒刑、拘役或科或併科新台幣五十萬元
以下罰金。
刑法第二百十六條：
行使第二百十條至第二百十五條之文書者，依偽造、變造文書或登載不實事項或使登
載不實事項之規定處斷。
刑法第二百十二條：
偽造、變造護照、旅券、免許證、特許證及關於品行、能力、服務或其他相類之證書
、介紹書，足以生損害於公眾或他人者，處一年以下有期徒刑、拘役或三百元以下罰
金。
刑法第二百十四條：
明知為不實之事項，而使公務員登載於職務上所掌之公文書，足以生損害於公眾或他
人者，處三年以下有期徒刑、拘役或五百元以下罰金。
刑法第二百十條：
偽造、變造私文書，足以生損害於公眾或他人者，處五年以下有期徒刑。
刑法第一百六十四條：
藏匿犯人或依法逮捕、拘禁之脫逃人或使之隱避者，處二年以下有期徒刑、拘役或五
百元以下罰金。
意圖犯前項之罪而頂替者亦同。


司法院資訊處製作；財團法人民間司法改革基金會備份。
